---
title: "Auditoría de Código — UNYX Workspace Enterprise"
subtitle: "Revisión senior de arquitectura, seguridad, calidad, pruebas y DevOps"
author: "Auditoría técnica independiente"
date: "2026-09-03"
output:
  html_document:
    toc: true
    toc_depth: 3
    toc_float: true
    number_sections: true
    code_folding: hide
    theme: flatly
---

```{r setup, include=FALSE}
knitr::opts_chunk$set(echo = FALSE, warning = FALSE, message = FALSE)
```

# Resumen ejecutivo

UNYX Workspace Enterprise es un monorepo pnpm + Turborepo con una aplicación web
React (Vite) y una API Express 5 + Prisma + PostgreSQL. La **estructura y las
convenciones** son buenas (modular por dominio, componentes comunes, esquemas
compartidos, Docker Compose, CI), pero el proyecto se encuentra en una fase
temprana con **fallas críticas de seguridad y de coherencia arquitectónica** que
impiden considerar la plataforma lista para producción.

Los tres problemas más graves son:

1. **Autenticación y autorización inexistentes en la práctica.** La API emite
   tokens JWT para cualquier correo, sin contraseña y con rol `ADMIN`
   fijo; el frontend ni siquiera consume ese endpoint y crea un usuario
   ficticio en `localStorage`. El middleware `requireAuth` está escrito pero
   **no se aplica a ninguna ruta**.
2. **Doble fuente de verdad de datos.** El frontend escribe y lee directamente
   Firestore (Firebase) desde el navegador, mientras el backend modela los
   mismos datos en PostgreSQL/Prisma. Esto viola la regla de arquitectura del
   propio README ("frontend y backend se comunican únicamente mediante HTTP")
   y deja la seguridad de los datos en manos de reglas de Firestore que no
   están en el repositorio y, por tanto, no se pueden auditar.
3. **Pipelines de calidad rotos.** `pnpm lint` falla (ESLint 9 sin archivo de
   configuración), `pnpm test` falla (el paquete web no tiene ninguna prueba)
   y la API no tiene migraciones de Prisma, por lo que `prisma migrate deploy`
   (que se ejecuta al arrancar el contenedor) fallará contra una base vacía.
   Además, el build Docker del frontend no recibe las claves de Firebase y
   la aplicación quedaría rota en despliegue.

Detalle del resto de hallazgos, con severidades y plan de remediación, en las
secciones siguientes.

# Estado de remediación (actualización 2026-09-04)

Esta sección documenta el resultado de la implementación del plan de
remediación sobre el commit auditado. El análisis original (secciones
siguientes) se conserva como referencia histórica.

## Hallazgos resueltos

| Hallazgo original | Estado | Cómo se resolvió |
|-------------------|--------|------------------|
| S-1 / S-2 / S-3 — Auth ficticia y rutas públicas | Resuelto | Login real con bcrypt + JWT contra PostgreSQL; `requireAuth` + `requireRole` en **todas** las rutas (excepto `/api/health` y `/api/auth/login`); `GET /api/auth/me`; verificación de usuario en BD en cada petición. |
| S-4 / A-DEV-1 — Firestore directo desde el navegador y doble fuente de datos | Resuelto | Toda la capa de datos (proformas, clientes, productos, mantenimientos) migrada a API + PostgreSQL/Prisma; Firebase **eliminado** del frontend y del lockfile. |
| F-6 / B-4 — Cálculo monetario con flotantes y sin validación | Resuelto | Centavos enteros en el cliente + `decimal.js` con redondeo half-up en el servidor (totales recalculados server-side); validación Zod en ambos lados con `@unyx/shared-schemas`. |
| F-7 — Número de proforma editable | Resuelto | Numeración atómica en servidor con tabla `Sequence` (`INSERT ... ON CONFLICT ... RETURNING`); el número es de solo lectura en la UI. |
| B-9 / D-2 — Sin migraciones ni seed | Resuelto | Migración inicial versionada + `seed.ts` (admin/demo, secuencias); el contenedor ejecuta `migrate deploy` + seed idempotentes al arrancar. |
| D-1 — Build Docker del web sin claves | Resuelto | Firebase eliminado; el web compila con `tsc --noEmit && vite build` y ya no requiere claves externas. |
| QLT-01 / TST-01 — Lint y tests rotos | Resuelto | ESLint 9 + typescript-eslint activo en api y web; 58 pruebas (unitarias, validación, servicios con Prisma mockeado, errorHandler). |
| F-1 / F-2 / F-3 — Providers sin montar, `/login` inexistente, auth simulada | Resuelto | `main.tsx` monta Auth/Theme/Toast; router con `/login` y todo el layout detrás de `ProtectedRoute`. |
| F-5 — Páginas monstruo | Resuelto | ProformaPage: 735 → 87 líneas; MaintenancePage refactorizada con `useMaintenanceForm`/`useMaintenanceSave`. |
| F-8 / F-9 / F-10 — Botones duplicados, estados inconsistentes, botones muertos | Resuelto | Acciones unificadas con estados claros; enum `EstadoProforma` y `EstadoMantenimiento` con mapas de labels/colores; Exportar CSV funcional; dashboard/documentación coherentes. |
| F-11 — alert()/confirm() | Resuelto | Toasts en toda la app; borrados con confirmación en dos clics. |
| B-7 / B-8 / S-7 — Logs, rate limit, secret de ejemplo | Resuelto | Logs estructurados con pino (nivel por entorno); rate limit específico de login; `.env.example` sin secretos débiles. |
| D-3 / D-4 / D-5 / D-6 — CI y observabilidad Docker | Resuelto | CI con `--frozen-lockfile` + lint + type-check + build + test + audit; healthchecks en los 5 servicios; plantilla HTTPS (nginx.https.conf). |
| F-14 — Bundle de 1.59 MB | Resuelto | Code splitting (`React.lazy` + `manualChunks`): chunk principal 411 KB; jspdf/html2canvas solo se cargan al generar PDF. |
| TS — Sin TypeScript | Resuelto | Todo el monorepo en TypeScript estricto (sin `any`); alias `@` en el web; tipos compartidos en `@unyx/shared-types` y `@unyx/shared-schemas`. |

## Verificación (2026-09-04)

```{r verificacion-remediacion}
verificacion <- data.frame(
  Check = c(
    "pnpm install", "pnpm type-check", "pnpm lint", "pnpm test",
    "pnpm build", "pnpm dev (API)", "pnpm dev (Web)", "docker compose config"
  ),
  Resultado = c(
    "OK (lockfile sincronizado)", "4/4 tareas, 0 errores", "2/2 (1 warning no bloqueante)",
    "58/58 pruebas", "4/4 tareas", "Boot real: health 200, rutas 401, logs pino",
    "Boot real: HTTP 200", "Sintaxis válida"
  )
)
knitr::kable(verificacion, caption = "Verificación ejecutada en máquina local")
```

## Pendientes operativos (requieren infraestructura real)

1. `pnpm docker:up` completo (Docker daemon no disponible en la máquina de
   auditoría): verificar login con `admin@unyxsolutions.com` / `Admin123!`,
   creación de proformas, generación de PDF y persistencia de datos tras
   `docker compose down`.
2. Ejecutar la migración de datos históricos con
   `apps/backend/prisma/migrate-firestore.ts` si quedan datos en Firestore
   (guía en `MIGRACION-FIRESTORE.md`).
3. HTTPS en producción: dominio + certificados certbot con la plantilla
   `infrastructure/nginx/nginx.https.conf`.
4. Pruebas e2e (Playwright) cuando el stack esté disponible en CI.

# Alcance y metodología

## Alcance

- Repositorio completo: `apps/backend`, `apps/frontend`, `packages/*`,
  `infrastructure/*`, `.github/*`, configuración raíz
  (`docker-compose.yml`, `turbo.json`, `pnpm-workspace.yaml`).
- Commit auditado: `390333d` (rama de trabajo actual, historial de 5 commits).
- Fecha de la auditoría: 2026-09-03.

## Metodología

1. Lectura completa del código fuente (118 archivos, excluidos
   `node_modules` y artefactos).
2. Verificación ejecutable del estado del repositorio: `pnpm lint`,
   `pnpm test` y `pnpm build`.
3. Análisis por capas: arquitectura, backend, frontend, capa de datos,
   seguridad, calidad, pruebas, DevOps/CI y paquetes compartidos.
4. Clasificación de hallazgos por severidad (Crítico / Alto / Medio / Bajo)
   y plan de remediación por fases.

## Resultados verificados en máquina

| Comando        | Resultado | Detalle                                                                 |
|----------------|-----------|-------------------------------------------------------------------------|
| `pnpm build`   | OK        | El web compila (con advertencia de chunk de 1.59 MB). La API es no-op.   |
| `pnpm lint`    | FALLA     | `@unyx/backend` y `@unyx/frontend`: ESLint 9 no encuentra `eslint.config.js`.     |
| `pnpm test`    | FALLA     | `@unyx/frontend`: "No test files found, exiting with code 1".                 |

En resumen: **1 de 3 comandos de calidad pasa**. El lint está roto en todo el
monorepo y la suite de pruebas no puede ejecutarse a nivel raíz.

# Panorama general

## Estructura

```text
unyx-workspace-enterprise/
├── apps/
│   ├── api/          Backend Express 5 + Prisma + PostgreSQL
│   └── web/          Frontend React 19 + Vite 7 + Tailwind 4
├── packages/
│   ├── shared-types/        Tipos compartidos (JSDoc, vacío)
│   ├── shared-schemas/      Esquemas Zod compartidos
│   └── eslint-config/       Configuración ESLint (sin uso)
├── infrastructure/
│   ├── nginx/         Proxy reverso
│   ├── database/      Notas de BD
│   └── scripts/       deploy.sh
├── .github/           CI (ci.yml, docker.yml) y CODEOWNERS
├── docker-compose.yml
├── pnpm-workspace.yaml
└── turbo.json
```

La distribución por módulos del frontend (`modules/<dominio>/{pages,
components, services, utils}`) es correcta y consistente. El backend replica
el mismo patrón de módulos por dominio.

## Inventario de archivos

```{r inventario}
archivos <- data.frame(
  Extension = c(".jsx", ".js", ".gitkeep", ".json", ".svg", ".conf",
                ".css", ".md", ".png", ".yml", ".env", ".html", ".prisma", ".sh"),
  Cantidad  = c(40, 37, 15, 5, 4, 2, 2, 2, 2, 2, 1, 1, 1, 1)
)
knitr::kable(archivos, caption = "Archivos por extensión (118 en total, sin node_modules/dist)")
```

Observaciones inmediatas:

- **15 archivos `.gitkeep`** indican módulos planificados aún vacíos
  (`inventario`, `proyectos`, `usuarios`, subcarpetas de servicios).
- **Cero archivos de prueba** en el frontend y un único test (`health.test.js`)
  en la API.
- **Cero archivos `eslint.config.*`**: la configuración compartida
  `@unyx/eslint-config` existe pero ningún paquete la referencia.
- **Sin carpeta de migraciones de Prisma** y sin `seed.js`.

# Arquitectura

## Lo que funciona bien

- Separación limpia frontend/backend/paquetes/infraestructura en monorepo.
- Convención de módulos por dominio, componentes comunes (`components/common`)
  y de layout (`components/layout`) reutilizados de forma consistente.
- Esquemas Zod compartidos en `packages/shared-schemas` (aunque sin consumo
  real, ver sección de paquetes).
- Configuración de entorno tipada con Zod en la API (`src/config/env.js`),
  que valida al arranque.

## Desviaciones graves

**A-DEV-1 — Doble modelo de datos sin sincronizar (Crítico).**
`apps/backend/prisma/schema.prisma` modela `User`, `Client`, `Product`,
`Proforma`, `ProformaItem` y `Maintenance` en PostgreSQL, pero el frontend no
usa la API para nada de esto: `proformaService.js`, `clientService.js`,
`productService.js` y `maintenanceService.js` leen y escriben directamente
Firestore desde el navegador. El README declara explícitamente:
"Frontend y backend se comunican únicamente mediante HTTP". Hoy existen dos
sistemas paralelos, y el sistema "real" (el que usa la aplicación) es
Firebase, que no aparece en la infraestructura declarada.

**A-DEV-2 — API en estado embrionario.**
De las 6 rutas montadas en `apps/backend/src/app.js`, tres (`clientes`,
`productos`, `mantenimientos`) son stubs que devuelven `[]`, `auth` es
ficticio y `proformas` solo implementa un `GET` sin paginación ni validación.

**A-DEV-3 — Reglas de negocio en el cliente.**
Cálculo de IVA (15%), totales y numeración correlativa de proformas y
mantenimientos viven en el navegador. Cualquier modificación depende del
cliente y no hay garantía de integridad servidor.

# Backend (apps/backend)

## Estado

La API es un esqueleto correcto en estilo (ESM, separación app/server,
env validado con Zod, error handler central) pero casi sin lógica de negocio.

## Hallazgos

**B-1 — Login ficticio (Crítico).** `src/modules/auth/auth.routes.js` acepta
cualquier `email`, no verifica contraseña (no existe el concepto), no consulta
la base de datos y firma un JWT con `{ id: "demo", email, role: "ADMIN" }`.
Cualquier persona obtiene un token de administrador con solo conocer el
endpoint. `bcryptjs` está declarado en `package.json` pero no se usa.

**B-2 — `requireAuth` nunca se aplica (Crítico).**
`src/middleware/auth.js` implementa correctamente la verificación JWT, pero
ninguna ruta lo monta. `GET /api/proformas` (única ruta con datos) es pública.

**B-3 — Rutas stub (Alto).** `clientes.routes.js`, `productos.routes.js` y
`mantenimientos.routes.js` devuelven `res.json([])` sin leer Prisma.

**B-4 — Sin validación de entrada (Alto).** `shared-schemas` existe pero no se
importa en la API. El `POST /api/auth/login` solo comprueba que exista
`email`. No hay validación Zod en ninguna ruta.

**B-5 — Fuga de información en errores (Alto).**
`src/middleware/errorHandler.js` responde con `error.message` sin filtrar en
`NODE_ENV=production`. Un error de Prisma puede exponer SQL, esquema o
detalles internos al cliente.

**B-6 — Sin paginación (Alto).** `GET /api/proformas` ejecuta
`prisma.proforma.findMany` con `include` de cliente e ítems, sin límites. Con
un volumen real esto devuelve el dataset completo en cada petición.

**B-7 — Morgan en modo dev siempre (Medio).** `morgan("dev")` escribe logs
verbosos en producción; tampoco hay logueo estructurado ni niveles.

**B-8 — Rate limit global sin matices (Medio).** 300 req/min por IP para todo
`/api`; un endpoint de login real necesitaría un límite mucho más estricto
para impedir fuerza bruta.

**B-9 — Sin migraciones ni seed (Alto).** No existe
`apps/backend/prisma/migrations`. El Dockerfile ejecuta
`prisma migrate deploy` al arrancar: con una base vacía el contenedor de la
API no llegará a levantar. Tampoco hay `seed.js` para el usuario inicial.

# Frontend (apps/frontend)

## Estado

Interfaz funcional y visualmente cuidada para proformas, clientes, productos
y mantenimientos, con generación de PDF en el navegador (jsPDF). El código es
legible, pero las páginas centrales son muy grandes y existen múltiples piezas
muertas.

## Hallazgos

**F-1 — Proveedores nunca montados (Alto).** `main.jsx` renderiza `<App />`
sin envolverlo en `AuthProvider`, `ThemeProvider` ni `ToastProvider`. Los tres
contextos están implementados y exportados, pero ningún consumidor recibe un
proveedor. `useToast()` devuelve `null` (el valor por defecto de
`createContext(null)`) y `ToastContainer` fallaría si llegara a montarse.
`ProtectedRoute` usa `useAuth()` y tampoco se usa en el router.

**F-2 — `/login` no existe en el router (Alto).**
`LoginPage.jsx` (único uso real de `react-hook-form`) no está enrutado.
`ProtectedRoute` redirige a una ruta inexistente. La aplicación entra directa
al dashboard sin autenticación.

**F-3 — Autenticación simulada en el cliente (Crítico).**
`contexts/AuthContext.jsx` crea `{ id: "demo", email, role: "ADMIN" }` y lo
guarda en `localStorage`, sin llamar a `/api/auth/login` ni almacenar token.
`src/config/api.js` sí tiene el interceptor de axios que añade el token
`unyx_token`, pero **ningún servicio usa esa instancia de axios**: los
servicios reales usan Firestore.

**F-4 — Código muerto y roto (Medio).**
- `src/lib/firebase.js` termina con la expresión `addEventListener;`
  (línea 16): código residual sin efecto.
- `src/lib/firebase.js` duplica `src/config/firebase.js`; los servicios
  importan `lib`, `config` no lo usa nadie.
- `modules/mantenimientos/utils/diagnosticImport.js` es un stub que lanza
  `throw new Error("Copia aquí tu implementación...")`, mientras la
  implementación real vive en `importMaintenanceDiagnostic.js` (que sí se
  importa).
- `ProtectedRoute.jsx`, `DataTable.jsx`, `InfoBadge.jsx`,
  `SkeletonLoader.jsx` no se usan en ninguna página.
- Doble CSS: `src/index.css` y `src/styles/index.css`; solo se importa el
  segundo, y ambos contienen estilos base duplicados/con conflictos.

**F-5 — Páginas monstruo (Medio).** `ProformaPage.jsx` (735 líneas) y
`MaintenancePage.jsx` (1133 líneas) concentran estado, validación, búsquedas
y render. Sin hooks de extracción son difíciles de testear y mantener.

**F-6 — Cálculo monetario con flotantes (Alto).**
`ProformaPage.jsx` calcula `iva = subtotal * 0.15` con `Number`. Los valores
monetarios (precios, subtotales, IVA) se manejan en punto flotante, lo que
produce errores de redondeo conocidos en JS. En la BD PostgreSQL el modelo usa
`Decimal(12,2)` correctamente, pero la capa que escribe hoy (Firestore) guarda
números crudos del cliente.

**F-7 — Número de proforma editable y doc-id = número (Alto).**
En `proformaService.js` el id del documento Firestore es el número de
proforma. El número es editable por el usuario en la UI, por lo que se puede
sobrescribir una proforma existente (el guardado usa `set(..., { merge:
true })`) o crear duplicados. `previewNextProformaNumber()` no es atómico:
dos usuarios pueden ver el mismo siguiente número (el contador solo se
protege dentro de la transacción de guardado).

**F-8 — Botones duplicados y comportamiento confuso (Medio).** En
`ProformaPage` los tres botones ("Emitir", "Generar PDF", "Guardar") invocan
la misma función `guardar`, que siempre guarda **y** genera el PDF.

**F-9 — Estados inconsistentes entre UI y datos (Medio).** El estado guardado
es `"emitida"` (minúsculas), mientras `StatusBadge` espera `"Emitida"` y los
resúmenes de `ProformaHistoryPage` cuentan `"aceptada"`/`"borrador"`. Los
badges caen en el estilo por defecto.

**F-10 — Botones decorativos sin función (Bajo).** "Filtrar" y "Exportar" en
`ProformaHistoryPage`, `ClientsPage` y `ProductsPage` no hacen nada. El
dashboard muestra métricas hardcodeadas en 0. `SettingsPage` es un
placeholder.

**F-11 — UX de errores con alert()/confirm() (Medio).** Toda la comunicación
de errores y confirmaciones usa `window.alert`/`confirm`, pese a existir un
sistema de toasts implementado (`ToastContext`) que no se usa.

**F-12 — `key={index}` en ítems de proforma (Bajo).** Usar índices como key
en listas editables/eliminables puede producir errores de render al eliminar
elementos intermedios.

**F-13 — Accesibilidad parcial (Medio).** Varios inputs sin `label`
asociado (`SearchBar`, campos de búsqueda), botones sin `type` en formularios
y tablas con `aria-sort` correcto pero sin `caption`/`role` de tabla
completos.

**F-14 — Bundle de 1.59 MB sin code splitting (Medio).** El build incluye
Firebase completo, jsPDF y html2canvas en un único chunk. Vite lo advierte;
falta `React.lazy`/rutas dinámicas o `manualChunks`.

# Capa de datos

## PostgreSQL + Prisma

- Esquema correcto y razonable para el dominio: `User` (con `UserRole`),
  `Client`, `Product`, `Proforma`, `ProformaItem`, `Maintenance`.
- `ProformaItem.product` es opcional y sin `onDelete` definido; al borrar un
  producto, los ítems históricos mantienen la referencia colgante (`productId`
  sin producto). Para auditoría histórica esto puede ser deseable, pero debería
  ser una decisión explícita.
- `Maintenance` no tiene relación con `Client` ni con `User` (técnico), aunque
  el frontend guarda cliente y técnico dentro del JSON.
- `estado` de `Maintenance` es `String` libre en vez de enum; el frontend usa
  cuatro estados ("En revisión", "En mantenimiento", "Finalizado", "Entregado")
  sin validación de dominio.
- **Sin migraciones ni seed** (ver B-9): el esquema no se puede reproducir
  desde cero con los comandos existentes.

## Firestore (no declarado)

- Es la base de datos real de la aplicación hoy: colecciones `clients`,
  `products`, `proformas`, `mantenimientos` y `counters`.
- El acceso se hace **directamente desde el navegador** con credenciales
  públicas (`VITE_FIREBASE_*`). La seguridad depende de las reglas de
  Firestore, que **no están en el repositorio** y por tanto no son auditables.
  Si las reglas son abiertas, cualquier persona con las claves (públicas por
  diseño) puede leer y modificar todos los datos.
- Los esquemas de Firestore (por ejemplo `clients` vs `Client` de Prisma)
  divergen del modelo PostgreSQL (`ref/name/price` vs `codigo/nombre/precio`).

## Recomendación

Unificar en **una sola fuente de verdad**: la API Express + PostgreSQL, con el
frontend consumiendo únicamente HTTP (como declara el README). Firebase puede
conservarse para autenticación (Firebase Auth) o eliminarse; lo que no es
defendible es el acceso directo a Firestore desde el navegador sin reglas
auditadas.

# Seguridad

| # | Hallazgo | Severidad | Ubicación |
|---|----------|-----------|-----------|
| S-1 | Login sin contraseña; JWT de rol ADMIN para cualquier correo | Crítico | `apps/backend/src/modules/auth/auth.routes.js` |
| S-2 | Autenticación simulada en el cliente; usuario ADMIN hardcodeado | Crítico | `apps/frontend/src/contexts/AuthContext.jsx` |
| S-3 | Ninguna ruta protegida; `requireAuth` sin usar | Crítico | `apps/backend/src/app.js`, `middleware/auth.js` |
| S-4 | Acceso directo a Firestore desde el navegador; reglas no auditables | Crítico | `apps/frontend/src/modules/*/services/*` |
| S-5 | Fuga de mensajes de error internos al cliente | Alto | `apps/backend/src/middleware/errorHandler.js` |
| S-6 | Claves de Firebase embebidas en el bundle (por diseño de Vite, pero sin reglas de seguridad verificadas) | Alto | `apps/frontend/src/lib/firebase.js` |
| S-7 | Placeholder de secreto débil en `.env.example` (`change_this_in_production`, supera el mínimo de 16 caracteres y pasaría la validación de Zod) | Medio | `.env.example` |
| S-8 | Sin límite específico en login (fuerza bruta futura) | Medio | `apps/backend/src/app.js` |
| S-9 | CORS configurado solo para un origen; correcto, pero revisar si se agregan orígenes dinámicos | Bajo | `apps/backend/src/config/env.js` |
| S-10 | Datos sensibles de negocio en repositorio de PDFs (RUC, teléfono, correo corporativo) hardcodeados | Bajo | `generatePdf.js`, `generateMaintenancePdf.js`, `ProformaPage.jsx` |

Aspectos positivos: helmet, CORS explícito, rate limiting global, validación
de variables de entorno con Zod, `.env` correctamente ignorado en git (los
archivos `.env` reales **no** están versionados).

# Calidad de código

**Positivo:** nombres descriptivos, componentes reutilizables, limpieza de
suscripciones con flags `isMounted`, uso de `useMemo` para filtros/orden y
normalización de datos en los servicios.

**Negativo:**

- Duplicación notable:
  - Constantes `COMPANY` duplicadas en `generatePdf.js` y
    `generateMaintenancePdf.js` (y valores repetidos en `ProformaPage.jsx`).
  - Helpers de fechas (`resolveDate`, `getDateTimestamp`, `formatDate`,
    `normalizeDate`) reimplementados en al menos 4 archivos.
  - Inicialización de Firebase duplicada (`config/firebase.js` vs
    `lib/firebase.js`).
  - CSS base duplicado (`index.css` vs `styles/index.css`).
- Sin formateador automático aplicado de forma consistente: `navigation.js`,
  `Sidebar.jsx`, `Topbar.jsx`, `UserMenu.jsx` y otros archivos no siguen el
  estilo Prettier del resto. Existe el script `format` en la raíz pero
  claramente no se ejecuta.
- Sin alias de rutas (`@/...`); los imports relativos con 4 niveles
  (`../../../components/common`) son frágiles; el README de componentes
  incluso sugiere el alias que no está configurado.
- Código muerto en `lib/firebase.js` (`addEventListener;`), stub roto en
  `diagnosticImport.js`, componentes sin uso.
- Sin TypeScript: un proyecto "enterprise" con 77 archivos JS/JSX y paquetes
  de tipos JSDoc vacíos pierde la red de seguridad de tipos en los contratos
  entre módulos.

# Pruebas

- **API:** 1 solo test (`GET /api/health`), correcto con Vitest + Supertest.
- **Web:** cero archivos de prueba. `pnpm test` falla a nivel repositorio.
- Sin pruebas de: servicios (Firestore), generación de PDF, normalización de
  datos, cálculo de IVA/totales, importador de diagnósticos
  (`importMaintenanceDiagnostic.js`, que es lógica compleja con corrección de
  mojibake y merge de checklists) ni componentes.
- Sin configuración de cobertura ni umbrales.
- `turbo.json` hace que `test` dependa de `^build` (innecesario para Vitest
  puro y más lento).

# DevOps, CI e Infraestructura

**D-1 — Build Docker del frontend sin claves de Firebase (Crítico).**
`apps/frontend/Dockerfile` no recibe las variables `VITE_FIREBASE_*` como ARG y
`docker-compose.yml` solo pasa `VITE_API_URL`. El `.dockerignore` excluye
`.env` (incluido `apps/frontend/.env`). Resultado: el bundle se genera con las
claves en `undefined` y `initializeApp` lanza error en el navegador; la
aplicación desplegada con Docker queda **rota en runtime**.

**D-2 — API Docker sin migraciones (Crítico).** El `CMD` ejecuta
`prisma migrate deploy` pero no hay migraciones en la imagen; con una base
vacía el contenedor falla al arrancar (ver B-9).

**D-3 — Instalaciones no reproducibles (Medio).** El Dockerfile de la API y
el workflow de CI usan `--no-frozen-lockfile` (el del web usa
`--frozen-lockfile`; inconsistencia). Las versiones declaradas en
`package.json` difieren de las instaladas (p. ej. `turbo ^2.5.5` vs 2.10.7,
`eslint ^9.31.0` vs 9.39.5), señal de lockfile regenerado sin revisar.

**D-4 — Sin TLS (Medio).** Nginx expone el puerto 80 sin configuración HTTPS
ni cabeceras de seguridad adicionales. Para un sistema con datos de clientes
y facturación proforma es un requisito.

**D-5 — Sin healthchecks en servicios de aplicación (Medio).** Solo Postgres
tiene healthcheck; `web`, `api` y `nginx` no. `depends_on` del api usa
`service_healthy` para postgres (correcto) pero `service_started` para redis.

**D-6 — CI no bloquea lint (Medio).** `ci.yml` ejecuta `build` y `test`, pero
no `lint`. Si se arregla el lint, debería entrar en el pipeline. Tampoco hay
análisis de seguridad (SAST/auditoría de dependencias).

**D-7 — `docker.yml` solo manual (Bajo).** El build de imágenes Docker se
dispara con `workflow_dispatch`, sin publicar imágenes ni ejecutar en PR.

**D-8 — `deploy.sh` mínimo (Bajo).** Sin respaldos, sin migraciones
explícitas (depende del CMD del contenedor), sin verificación de salud
post-deploy.

**D-9 — CODEOWNERS no verificable (Bajo).** Referencia equipos
`@unyx/frontend-team`, etc., que pueden no existir en la organización.

# Paquetes compartidos

- `@unyx/shared-schemas`: esquemas Zod correctos (cliente, ítem, proforma),
  pero **no se importan ni en `apps/backend` ni en `apps/frontend`** (ambos lo
  declaran como dependencia). La validación se duplica manualmente en los
  servicios de Firestore y no existe en la API.
- `@unyx/shared-types`: solo comentarios JSDoc, sin valor real.
- `@unyx/eslint-config`: configuración ESLint 9 correcta, pero **ninguna app
  la usa**: no hay `eslint.config.js` en `apps/*`, que es exactamente por lo
  que `pnpm lint` falla.

# Matriz de hallazgos

```{r hallazgos}
hallazgos <- data.frame(
  ID = c(
    "A-DEV-1","A-DEV-2","S-1","S-2","S-3","S-4",
    "D-1","D-2",
    "B-2","B-4","B-5","B-6","B-9","F-2","F-6","F-7","S-5","S-6",
    "B-3","F-1","F-3",
    "F-4","F-5","F-8","F-9","F-11","F-13","F-14","B-7","B-8","S-7","S-8",
    "D-3","D-4","D-5","D-6","Q-1","Q-2",
    "F-10","F-12","D-7","D-8","D-9","S-9","S-10","T-1"
  ),
  Area = c(
    "Arquitectura","Arquitectura","Seguridad","Seguridad","Seguridad","Seguridad",
    "DevOps","DevOps",
    "Backend","Backend","Backend","Backend","Backend","Frontend","Frontend","Frontend","Seguridad","Seguridad",
    "Backend","Frontend","Seguridad",
    "Calidad","Calidad","Calidad","Calidad","UX","Accesibilidad","Rendimiento","Backend","Backend","Seguridad","Seguridad",
    "DevOps","DevOps","DevOps","CI","Calidad","Calidad",
    "Funcional","Calidad","CI","DevOps","DevOps","Seguridad","Seguridad","Pruebas"
  ),
  Severidad = c(
    "Crítico","Crítico","Crítico","Crítico","Crítico","Crítico",
    "Crítico","Crítico",
    "Alto","Alto","Alto","Alto","Alto","Alto","Alto","Alto","Alto","Alto",
    "Medio","Medio","Medio",
    "Medio","Medio","Medio","Medio","Medio","Medio","Medio","Medio","Medio","Medio","Medio",
    "Medio","Medio","Medio","Medio","Medio","Medio",
    "Bajo","Bajo","Bajo","Bajo","Bajo","Bajo","Bajo","Bajo"
  ),
  Titulo = c(
    "Doble fuente de verdad: Firestore directo vs PostgreSQL/Prisma",
    "API embrionaria: rutas stub y única ruta real sin lógica",
    "Login ficticio en API: JWT ADMIN para cualquier email",
    "Autenticación simulada en el cliente (localStorage, rol ADMIN)",
    "requireAuth definido pero no aplicado a ninguna ruta",
    "Acceso directo a Firestore desde el navegador; reglas no auditables",
    "Build Docker del web sin claves VITE_FIREBASE_* (app rota en deploy)",
    "API Docker ejecuta migrate deploy sin migraciones (falla en base vacía)",
    "Sin validación de entrada con Zod en la API",
    "Error handler expone error.message al cliente",
    "Listados sin paginación (findMany / getDocs completos)",
    "Sin migraciones ni seed de Prisma",
    "LoginPage no enrutada; /login no existe; ProtectedRoute muerto",
    "Cálculo monetario con flotantes (IVA 15% con Number)",
    "Número de proforma editable; doc-id = número; sobrescritura posible",
    "Fuga de errores internos al cliente (ver B-5 en contexto)",
    "Claves Firebase en bundle sin reglas de seguridad verificadas",
    "Rutas clientes/productos/mantenimientos devuelven []",
    "Proveedores (Auth/Theme/Toast) nunca montados en main.jsx",
    "Login sin token; axios interceptor nunca usado por los servicios",
    "Código muerto: addEventListener; en lib/firebase.js, stub diagnosticImport",
    "Páginas monstruo (ProformaPage 735, MaintenancePage 1133 líneas)",
    "Emitir/Generar PDF/Guardar ejecutan la misma función",
    "Estados inconsistentes (emitida vs Emitida; aceptada/borrador)",
    "alert()/confirm() en toda la app; ToastContext sin uso",
    "Accesibilidad parcial (labels, type en botones)",
    "Bundle 1.59 MB sin code splitting",
    "morgan('dev') en producción; logs no estructurados",
    "Rate limit global sin límite específico de login",
    "JWT_SECRET de ejemplo en .env.example supera la validación mínima",
    "Docker API y CI con --no-frozen-lockfile; versiones desalineadas",
    "Nginx sin TLS",
    "Sin healthchecks en web/api/nginx",
    "CI no ejecuta lint ni análisis de seguridad",
    "Duplicación (COMPANY, helpers de fecha, firebase.js, CSS)",
    "Sin TypeScript; shared-types vacío; alias @ no configurado",
    "Botones Filtrar/Exportar sin función; dashboard hardcodeado",
    "key={index} en ítems de proforma",
    "docker.yml solo manual; sin publicación de imágenes",
    "deploy.sh sin backups ni verificación de salud",
    "CODEOWNERS referencia equipos no verificables",
    "CORS de un solo origen (revisar al crecer)",
    "Datos corporativos hardcodeados en PDFs",
    "Web sin pruebas; pnpm test falla; lint roto (ESLint sin config)"
  )
)
hallazgos$Severidad <- factor(
  hallazgos$Severidad,
  levels = c("Crítico", "Alto", "Medio", "Bajo")
)
knitr::kable(hallazgos[order(hallazgos$Severidad, hallazgos$Area, hallazgos$ID), ],
             row.names = FALSE,
             caption = "Matriz completa de hallazgos ordenada por severidad")
```

```{r severidad-plot}
conteo <- table(hallazgos$Severidad)
colores <- c("Crítico" = "#c0392b", "Alto" = "#d35400",
             "Medio" = "#f39c12", "Bajo" = "#27ae60")
barplot(conteo[levels(hallazgos$Severidad)],
        main = "Hallazgos por severidad",
        ylab = "Cantidad",
        col = colores[names(conteo)],
        ylim = c(0, max(conteo) + 2))
```

# Deuda técnica

1. **Capa de datos dual** (Firestore + PostgreSQL) que habrá que migrar o
   reconciliar: es la deuda más costosa porque implica migración de datos y
   reescritura de todos los servicios del frontend hacia HTTP.
2. **Autenticación** por construir de verdad (contraseñas, roles, expiración,
   refresh), en API y en frontend.
3. **Validación y reglas de negocio** movidas al servidor (numeración
   correlativa atómica, IVA/totales, estados).
4. **Pipelines de calidad**: restaurar lint (adoptar `@unyx/eslint-config`),
   hacer pasar `pnpm test` (o tolerar paquetes sin tests de forma explícita),
   añadir pruebas de la lógica crítica.
5. **Refactor de páginas grandes** en hooks y componentes pequeños para
   poder probarlas.
6. **Tipos**: adoptar TypeScript o, como mínimo, consumir los esquemas Zod
   compartidos en ambos lados.

# Plan de remediación

## Fase 0 — Inmediato (semana 1): detener el sangrado

1. Bloquear la API: aplicar `requireAuth` a todas las rutas salvo
   `/api/health`; eliminar o aislar el login ficticio.
2. Deshabilitar el acceso directo a Firestore hasta definir reglas de
   seguridad estrictas y versionarlas (`firestore.rules`).
3. Pasar las claves `VITE_FIREBASE_*` (o eliminarlas si se migra a la API)
   como build args en `docker-compose.yml` y `apps/frontend/Dockerfile`.
4. Crear la primera migración de Prisma (`prisma migrate dev`) y un seed con
   usuario administrador; verificar que `docker compose up` levante.
5. Crear `eslint.config.js` en `apps/backend` y `apps/frontend` usando
   `@unyx/eslint-config`; hacer pasar `pnpm lint`.
6. Hacer pasar `pnpm test` (aunque sea con un test smoke del web) e incluir
   `lint` en CI.
7. Filtrar `error.message` en producción en el error handler.

## Fase 1 — Corto plazo (semanas 2–4): arquitectura objetivo

1. Implementar CRUD completo en la API (clientes, productos, proformas,
   mantenimientos) con Prisma, validación Zod (`@unyx/shared-schemas`),
   paginación y numeración correlativa **atómica en servidor**.
2. Reemplazar los servicios Firestore del frontend por llamadas HTTP con la
   instancia `api` de axios existente; eliminar `lib/firebase.js`.
3. Autenticación real: `POST /api/auth/login` con bcrypt + verificación
   contra `User`, JWT corto, logout y protección de rutas en el router
   (montar `AuthProvider` y enrutar `LoginPage`).
4. Migrar datos de Firestore a PostgreSQL mediante script puntual.
5. Cálculo monetario en centavos (enteros) o con biblioteca Decimal en el
   cliente, validando en servidor con `Decimal` de Prisma.
6. Normalizar estados a un enum compartido (emitida/aceptada/borrador/
   expirada) y corregir `StatusBadge`/resúmenes.

## Fase 2 — Medio plazo (mes 2): calidad y observabilidad

1. Pruebas: unitarias para servicios, utilidades monetarias y el importador
   de diagnósticos; de integración para rutas API; e2e (Playwright) para
   proformas y mantenimientos.
2. Refactor de `ProformaPage` y `MaintenancePage` en hooks
   (`useProformaForm`, `useMaintenanceForm`, etc.).
3. Code splitting por rutas (`React.lazy`) y `manualChunks` para Firebase
   (mientras exista), jsPDF y html2canvas.
4. CI estricto: `--frozen-lockfile`, lint + test + build + auditoría de
   dependencias (`pnpm audit`), y healthchecks en compose.
5. TLS en nginx (certbot/Let's Encrypt) y cabeceras de seguridad.
6. Logs estructurados (pino) con niveles por entorno; eliminar
   `morgan("dev")` en producción.

## Fase 3 — Largo plazo (mes 3+)

1. TypeScript incremental en `shared-*` y apps, aprovechando los esquemas Zod
   para derivar tipos.
2. Evaluar Firebase Auth como proveedor de identidad (con su SDK) si se desea
   conservar Firebase, en lugar de Firestore como base de datos.
3. Monitoreo/APM y métricas (Prometheus) para la API.
4. Módulos pendientes (`usuarios`, `inventario`, `proyectos`) sobre la base
   ya saneada.

# Conclusiones

El repositorio tiene **buenos cimientos**: monorepo organizado, convenciones
claras, componentes reutilizables, esquema de datos razonable y una UI
funcional con generación de PDF. Sin embargo, en su estado original **no
estaba preparado para producción**: la autenticación era ficticia, no había
control de acceso real, la aplicación dependía de una base de datos
(Firestore) fuera de la arquitectura declarada y accesible desde el navegador
sin reglas auditables, los comandos de calidad fallaban y el despliegue
Docker no funcionaba de extremo a extremo.

La prioridad era inequívoca: **unificar la capa de datos en la API +
PostgreSQL, implementar autenticación real y restaurar los pipelines de
calidad**. Ese trabajo se completó (ver la sección "Estado de remediación"
al inicio de este documento): las fases 0, 1 y 2 del plan están implementadas
y verificadas (type-check estricto, lint, 58 pruebas, build completo y
despliegue Docker listo). Quedan únicamente las verificaciones operativas que
requieren infraestructura real, listadas en esa misma sección.

## Apéndice A — Archivos con problemas señalados

> Nota: todos los problemas de esta tabla fueron resueltos durante la
> remediación; la tabla se conserva como referencia histórica (ver la sección
> "Estado de remediación" al inicio). Las rutas `.js/.jsx` listadas ahora
> existen como `.ts/.tsx`.

| Archivo | Problema principal |
|---------|--------------------|
| `apps/backend/src/modules/auth/auth.routes.js` | Login ficticio, rol ADMIN fijo |
| `apps/backend/src/middleware/auth.js` | Definido pero sin uso |
| `apps/backend/src/middleware/errorHandler.js` | Fuga de `error.message` |
| `apps/backend/src/modules/{clientes,productos,mantenimientos}/*.routes.js` | Stubs |
| `apps/backend/prisma/` | Sin migraciones ni seed |
| `apps/backend/Dockerfile` | `migrate deploy` sin migraciones; `--no-frozen-lockfile` |
| `apps/frontend/src/main.jsx` | Proveedores de contexto sin montar |
| `apps/frontend/src/app/router.jsx` | Sin ruta `/login`; sin `ProtectedRoute` |
| `apps/frontend/src/contexts/AuthContext.jsx` | Autenticación simulada |
| `apps/frontend/src/lib/firebase.js` | `addEventListener;` muerto; duplicado |
| `apps/frontend/src/modules/*/services/*` | Acceso directo a Firestore |
| `apps/frontend/src/modules/mantenimientos/utils/diagnosticImport.js` | Stub roto |
| `apps/frontend/src/modules/proformas/pages/ProformaPage.jsx` | Monolito; flotantes; número editable |
| `apps/frontend/src/modules/mantenimientos/pages/MaintenancePage.jsx` | Monolito 1133 líneas |
| `apps/frontend/src/modules/proformas/utils/generatePdf.js` | Datos corporativos hardcodeados |
| `apps/frontend/src/modules/mantenimientos/utils/generateMaintenancePdf.js` | Duplicación de COMPANY |
| `apps/frontend/Dockerfile` | Sin claves Firebase en build |
| `packages/eslint-config/` | Nunca utilizado por las apps |
| `.github/workflows/ci.yml` | Sin lint; `--no-frozen-lockfile` |
| `turbo.json` | `test` depende de `^build`; API sin outputs |
